臺灣高等法院臺中分院民事判決　　　　　94年度家上字第14號
上　訴　人　乙○○○
上　訴　人　丙○○○
共　　　同
訴訟代理人　施志明律師
被　上訴人　甲○○
訴訟代理人　桑銘忠律師
上列當事人間請求履行分割遺產協議事件，上訴人對於中華民國
93年11月9日臺灣臺中地方法院92年度家訴字第124號第一審判決
提起上訴，本院於94年7月26日言詞辯論終結，判決如下：
    主  文
上訴駁回。
第二審訴訟費用由上訴人連帶負擔。
    事實及理由
一、被上訴人起訴主張：兩造之被繼承人林阿池於民國八十七年
    五月二十三日死亡，並遺有如原判決附表一所示之遺產，林
    阿池死亡時之繼承人有其配偶林朱梅、子女即被上訴人、及
    上訴人共四人，全體繼承人曾於八十八年八月十七日就被繼
    承人林阿池之遺產為協議分割，並訂立遺產分割協議書，約
    定：1.坐落台中縣豐原市○○段五五八地號土地、面積二三
    六點六一平方公尺，分歸被上訴人取得。2.坐落台中縣豐原
    市○○段五六二地號、面積四五點七七平方公尺、應有部分
    三分之一之土地，分歸被上訴人取得。3.坐落台中縣豐原市
    ○○段五五九地號、面積二二二一點零五平方公尺土地，扣
    除上訴人乙○○○、丙○○○應分得一百坪之餘額面積共五
    七一點八六八坪，分歸被上訴人取得。4.上開五五九地號土
    地，如原判決附圖三所示黃色部分之土地、面積五十坪，由
    上訴人乙○○○取得；綠色部分之土地、面積五十坪，由上
    訴人丙○○○取得。被上訴人及繼承人林朱梅依履行系爭協
    議分割契約法律關係，訴請上訴人應就上開之協議分割結果
    辦理分割登記。嗣林朱梅於本件訴訟中之九十三年九月三日
    死亡，依法應由同造之繼承人即被上訴人承受訴訟，業經被
    上訴人於原審聲明承受訴訟在案，又兩造均為林朱梅之子女
    ，對於林朱梅之遺產，應繼分各三分之一，被上訴人爰追加
    請求1.坐落門牌號碼台中縣豐原市○○里○○路三號之未辦
    保存登記房屋乙棟，分歸被上訴人取得。2.林阿池所遺之豐
    原信用合作社股份五股、及揚醫科技股份有限公司之股份一
　　千股，分歸被上訴人取得。3.林阿池所遺豐原市農會存款四
  　十三萬二千七百三十三元，分歸兩造各三分之一取得等語。
二、上訴人則以：被繼承人林阿池就系爭遺產，並未留有遺囑，
    故應依繼承人之應繼分分割遺產。又系爭遺產分割協議書所
    附之附圖，其中黃色部分分歸上訴人乙○○○所有，綠色部
    分分歸上訴人丙○○○所有，黃色部分之北端向南延伸，留
    有八米巷道對外聯絡，屬遺產分割協議書內容之一部，依契
    約書第二條約定，上訴人乙○○○分得部分「含對外連接八
　　米道路之配額在內」，足證遺產分割之內容應包括對外連接
  　八米巷道等語置辯。
三、上訴人於原審並提起反訴主張：若兩造所簽訂之遺產分割契
    約書為有效，則依該協議書附圖繪有八米巷道的位置，及該
    契約書第二條約定觀之，兩造應將台中縣豐原市○○段五五
    八、及五五九地號土地內，如原判決附圖三所示面積約三０
    ０平方公尺分割為八米巷道，上開八米巷道中Ａ部分面積零
    ．零零二八三八公頃所有權屬上訴人乙○○○所有，Ｂ部分
    面積零點零二七一二三公頃所有權屬被上訴人所有等語。
四、原審判決：上訴人應協同被上訴人就被繼承人林阿池所遺如
    下所示之土地辦理分割登記，即(一)坐落臺中縣豐原市○○段
    第五五八地號土地、地目建、面積二三六點六一平方公尺、
    所有權全部之土地，分歸被上訴人取得。(二)坐落臺中縣豐原
    市○○段第五六二地號、地目田、面積肆伍點柒柒平方公尺
    、應有部分三分之一之土地，分歸被上訴人取得。(三)坐落臺
    中縣豐原市○○段第五五九地號、地目田、面積二二二一點
    零五平方公尺、所有權全部之土地內，如原判決附圖一所示
    ，編號五五九－Ａ００１部分、面積一六五點二九平方公尺
    土地分歸上訴人乙○○○取得，如原判決附圖二所示之編號
    二部分面積一六五點三零平方公尺土地分歸上訴人丙○○○
    取得，其餘部分歸被上訴人取得。(四)被繼承人林阿池所遺門
    牌號碼豐原市○○里○○路三號、本國式、面積八零點八零
    平方公尺、土塊造之住宅乙棟、所有權全部，分歸被上訴人
    所有。(五)被繼承人林阿池所遺豐原信用合作社股份伍股全部
    、及揚醫科技股份有限公司股份一百股全部，分歸被上訴人
    所有。(六)被繼承人林阿池所遺豐原市農會存款四十三萬二千
    七百三十三元原分歸林朱梅所有，由兩造按應繼分比例所有
    。並駁回上訴人反訴之請求。上訴人就被上訴人提起之本訴
    部分所受之上開判決，並未提起上訴，該部分已告確定，不
    在本院審酌之範圍。惟上訴人不服原判決反訴判決其敗訴，
    提起本件上訴。
五、上訴人於本院聲明，求為判決：
    (一)原判決關於反訴部分全部廢棄。
    (二)被上訴人應協同上訴人將原判決附圖二所示台中縣豐原市
      ○○段五五九地號土地，編號三面積二五六．０二平方公
      尺、編號四面積二八．二八平方公尺、編號七面積０．六
      平方公尺、同段五五八地號土地編號九面積一五．二一平
      方公尺，總面積三００．二一平方公尺部分，提供為八米
      道路使用。
    並補充陳述稱：
    (一)按意思表示得以語言、文字、圖畫、符號為之，原審徒以
      文字為意思表示之唯一方式，逕認兩造契約文字並未約定
      被上訴人分得之土地應包含八米道路配額，遽爾駁回上訴
      人之反訴，顯已違反意思表示之通則，況依兩造訂定之遺
      產分割契約書，其中附圖係依豐原地政事務所複丈成果圖
      製作而成，比例尺五百分之一，明確劃出對外聯絡道路，
      依五百分之一比例尺計算，恰為八米巷道，上開八米巷道
      貫穿上訴人乙○○○、及被上訴人分得之土地，兩造契約
      第二條約定上訴人乙○○○分得之土地面積五十坪含對外
      連接八米道路之配額在內，則依誠信原則解釋，被上訴人
      分得之土地亦應包括對外八米聯絡道路。原審謂上訴人乙
      ○○○分得之土地緊鄰豐原市○○路六巷，並非袋地，當
      已推知訂約當時，兩造並未合意被上訴人分之部分土地，
      應提供八米聯外道路配額等語，惟豐原市○○路六巷係路
      寬不及二公尺之田埂小道，上訴人乙○○○如在分得土地
      上建築房屋，則車輛根本無法進入自己之車庫，故上訴人
      分得之土地雖非袋地，亦無從推論兩造並未合意被上訴人
      分得之土地應含八米聯外道路之配額，抑有進者，設若兩
      造未合意被上訴人分得之土地應含八米聯外道路，則兩造
      所訂「遺產分割契約書」之附圖，被上訴人分得之土地何
      以包含八米聯外道路。
    (二)上訴人僅就反訴部分提起本件上訴，請求取得八米道路之
      使用，並不影響本訴判決兩造所有權之取得。又兩造訂立
      遺產分割契約書時，即已約定八米道路，理由茲述如下：
      (一)遺產分割契約書之附圖為契約書之一部，該附圖比例尺
      五百分之一，經依比例尺測量結果，寬度恰為八米。(二)遺
      產分割契約書第二條載明上訴人分得之土地面積五十坪「
      含對外連接八米道路之配額在內」，從契約文字作論理解
      釋，兩造當事人必有八米道路之約定，否則若僅上訴人乙
      ○○○提供八米道路之配額以供使用，而被上訴人無需提
      供八米道路之配額以供使用，則八米道路根本無法存在。
六、被上訴人於本院聲明，求為判決：上訴駁回。
    並補充陳述稱：
    (一)原判決主文就「坐落台中縣豐原市○○段第五五九地號、
      地目田、面積貳貳貳點零伍平方公尺、所有權全部之土地
      內，如附圖一所示，編號五五九─Ａ００一部分、面積壹
      陸伍點貳玖平方公尺土地分歸被乙○○○取得，如附圖二
      所示編號二部分面積壹陸伍點參零平方公尺土地分歸被告
      丙○○○取得，其餘部分規原告甲○○取得」，已就兩造
      間系爭五五九地號土地之分割方法判決在案，上訴人未對
      本訴部分判決提起上訴，上開部分已告確定，上訴人僅就
      反訴部分上訴，仍對系爭五五九地號土地之分割方法為主
      張，顯就已判決確定之訴訟標的法律關係提起上訴，自不
      合法。又按解釋契約，固須探求當事人立約時之真意，不
      能拘泥於契約之文字，但契約文字業已表示當事人真意，
      無須別事探求者，即不得反捨契約文字而更為曲解。兩造
      間前於八十八年八月十七日就被繼承人林阿池之遺產為協
      議分割，並訂立遺產分割協議書，依系爭協議書第一、二
      條約定，上訴人乙○○○所得上開五十坪部分括弧附註含
      對外聯絡八米道路之配額，無非僅表明所分得五十坪土地
      之具體位置與範圍而已，自不得曲解為被上訴人有同意提
      供八米道路予上訴人乙○○○通行之約定，此觀系爭遺產
      分割協議書之約定，並無括弧附註含對外聯絡八米道路配
      額之記載自明。
    (二)次按台中縣建築管理自治條例第五條規定：「面臨現有巷
      道之基地，其建築線之指定，應依下列規定辦理：一、巷
      道為單向出口長度在四十公尺以下，雙向出口長度在八十
      公尺以下，寬度不足四公尺者，以該巷道中心線為準，兩
      旁均等退讓，以合計達到四公尺寬度之邊界線作為建築線
      ；巷道長度超過上開規定者，兩旁亦應均等退讓，以合計
      達到六公尺寬度之邊界線作為建築線。但面臨工業區○○
      ○巷道之基地，應以合計達八公尺寬度之邊界作為建築線
      。‧‧‧」。上訴人乙○○○所分得之五十坪土地位於豐
      原市○○路六巷旁，該巷為既成巷道，近兩米寬、三公里
      長之田埂路，其分得之系爭土地五十坪亦臨接該既成巷道
      之事實，為原審查明所確定之事實，且為其所不爭。故上
      訴人乙○○○就其所分得五十坪土地將來興建房屋時，依
      前開台中縣建築管理自治條例第五條規定，至少需退縮保
      留六公尺之道路，上訴人遽稱系爭東洲路六巷為寬不及二
      公尺之田埂路，如在其所分得五十坪土地建築房屋時，車
      輛根本無法進入自己之車庫云云，顯不合上開規定等語置
      辯。
七、查上訴人主張依兩造間所簽訂之系爭遺產分割契約書第二條
    約定：坐落臺中縣豐原市○○段第五五九地號如附圖著黃色
    部分面積五十坪（含對外連接八米道路之配額在內）全部分
    歸上訴人乙○○○取得；又依系爭分割契約書之附圖，其中
    黃色部分分歸上訴人乙○○○取得，綠色部分分歸上訴人丙
    ○○○取得，而由黃色部分之北端向南延伸，留有八米巷道
    等情，有土地登記謄本、系爭分割契約書暨附圖等件在卷可
    稽，並為被上訴人所不爭執，堪信上訴人上開部分之主張為
    真實。惟上訴人主張系爭契約第二條已約定，上訴人林秀琴
    分得部分含對外連接八米道路之配額在內；又上開附圖為系
    爭遺產分割契約書內容之一部分，由該附圖五百分之一比例
    尺計算，其上所繪之巷道恰為八米寬度，足證系爭遺產分割
    契約之內容，包括被上訴人應提供該八米巷道供上訴人出入
    使用一節，則為被上訴人所否認，並以上詞置辯。
八、關於被上訴人主張上訴人就原判決五五九地號土地之分割方
    法，並未提起上訴，該部分已告確定，上訴人就反訴部分提
    起上訴，仍對五五九地號土地之分割方法另為主張，顯係就
    已判決確定之法律關係提起上訴，於法未合等語。惟查：上
    訴人提起本件上訴，已表明僅就其於原審之反訴部分，提起
    本件上訴，本訴部分並未提起上訴，該部分已告確定，本院
    自不得再予審酌。又上訴人於原審提起反訴主張兩造應將台
    中縣豐原市○○段五五八、及五五九地號土地內，如原判決
    附圖三所示面積約三００平方公尺分割為八米巷道，上開八
    米巷道中Ａ部分所有權屬上訴人乙○○○所有、Ｂ部分面積
    所有權屬被上訴人所有；而於本院上訴聲明：被上訴人應協
    同上訴人將原判決附圖二所示台中縣豐原市○○段五五九地
    號土地，編號三面積二五六．０二平方公尺、編號四面積二
    八．二八平方公尺、編號七面積０．六平方公尺、同段五五
    八地號土地編號九面積一五．二一平方公尺，總面積三００
    ．二一平方公尺部分，提供為八米道路使用。核其前後之聲
    明內容均係請求上開三００平方公尺部分，應分割為八米巷
    道供出入使用。前聲明就上開Ａ部分所有權屬上訴人乙○○
    ○所有、Ｂ部分所有權屬被上訴人所有，因與本訴之請求有
    部分重複，且於本訴中經判決確定，上訴人於本院上訴聲明
    ，僅就八米巷道部分提起上訴，主張依系爭遺產分割契約書
    暨附圖所示，其與被上訴人應就各自分得之土地提供如附圖
    所示之八米道路供出入之用，此部分請求與本訴係兩造各自
    取得繼承之系爭土地所有權，兩者訴訟標的不同，屬獨立之
    訴訟，自非同一事件，上訴人就其受敗訴之反訴部分，提起
    本件上訴，並無就已判決確定之事件提起上訴之情事，被上
    訴人上開所辯，自不足取。
九、關於依系爭遺產分割契約約定，兩造間是否成立被上訴人應
    自分得之繼承土地提供八米道路供出入使用部分。經查：
  (一)系爭契約書第一條第三項約定：「坐落臺中縣豐原市○○段
    第五五九號（契約書誤載為五五八號）地目田、二二二一、
    ０五平方公尺之內扣除乙丙兩人（即上訴人）應分得一百坪
    之餘額共五七一、八六八坪全部，分歸甲方（即被上訴人）
    取得。」；第二、三條約定「坐落臺中縣豐原市○○段第五
    五九號之內詳如附圖著黃色部分面積五十坪（含對外連接八
    米道路之配額在內）全部，分歸乙方（即上訴人乙○○○）
    取得」；「坐落臺中縣豐原市○○段第五五九號之內詳如附
    圖著草綠色部分面積五十坪全部，分歸丙方（即上訴人丙○
    ○○）取得」等語，又由系爭分割契約書之附圖，上訴人各
    自分得之部分亦標示黃色、草綠色區塊等情，有系爭契約書
    暨附圖原本附於原法院九十年度家訴字第二號分割遺產事件
    卷宗第十至十二頁可稽；又由系爭五五九地號土地總面積為
    二二二一、０五平方公尺，有該土地謄本在卷可憑，上訴人
    各分得五十坪，總計一百坪，換算為平方公尺，係三三０、
    五九平方公尺，上開二二二一、０五平方公尺扣除三三０、
    五九平方公尺，為一八九０、四六平方公尺，換算為坪，即
    為五七一、八六坪，亦核與上開被上訴人應取得之坪數相同
    ，如被上訴人應提供其分得之土地作為八米道路使用，應在
    其分得之土地內再扣除道路使用之面積、或為道路使用之註
    明，惟此均未見諸於系爭契約書內，因之；由系爭契約書之
    記載、暨附圖所示，兩造間就系爭五五九地號土地各自取得
    之面積、及位置，均已約定甚明，自無捨文義而就其他之餘
    地。
  (二)至系爭契約書第二條固記載：上訴人乙○○○分得之黃色部
    分面積五十坪，包含對外連接八米道路之配額在內等語，惟
    據證人即系爭契約之見証人林登科於原審結證稱：「我當時
　　聽到她們談如果有規劃道路，乙○○○要將其土地撥出四米
  　部分來做八米道路，當時沒有說定要闢八米道路，至於當時
    我沒有看到他們另外有劃附圖，我只負責勸他們願意分割，
    至於後來劃圖是林崑鐘幫他們劃好的，我不在場。當時乙○
    ○○並沒有跟我說沒有八米路地，她就不訂契約。」等語；
    又證人即代書林崑鐘結證稱：「當場乙○○○、賴林秀娥兩
    人都親自簽名蓋章，並沒有被迫之情形。我有看到後面有圖
    ，圖是我所劃，我劃這個圖是怕以後蓋房子，如果沒有圖會
    亂七八糟。乙○○○的部分會在此，是因為道路旁已有蓋房
    子，當時在乙○○○分得的部分土地旁就有條路，．．．我
    是代書，基於專業替他們考慮到將來蓋房子必須要留路地，
    如果要開路，她的土地必須出一半路地，當時並沒有約定劃
    線部分要作路地，圖只是劃出來作為將來的依據，他們並沒
    有約定該部分就是路地」等語甚詳（見原審卷第五十八、五
    十九頁）．由證人上開證詞，足見；兩造於簽訂系爭契約時
    ，並未達到上訴人乙○○○與被上訴人應共同提供八米聯外
    道路意思之合致，僅係將來如要規劃道路、或建築房屋時，
    因必須要留路供出入，該圖僅係劃出作為將來需用之依據而
    已；又如將來闢路時，上訴人乙○○○分得之土地，必須提
    供一部分作為路地，此由系爭契約書第二條上開之記載：上
    訴人乙○○○分得之黃色部分面積五十坪（包含對外連接八
    米道路之配額在內）一語，益徵上開約定實係將來對外須闢
    建八米道路時，上訴人乙○○○應就其分得之五十坪土地內
　　，提供連接八米道路之配額，此係課以上訴人乙○○○提供
  　其分得土地供道路使用之義務，並非課以被上訴人之義務，
    至被上訴人是否提供其分得之土地供道路用地，係將來道路
    開闢時，待解決之問題，尚難認被上訴人依系爭分割契約書
    ，有提供分得之土地供八米道路使用之義務。
  (三)又由上訴人乙○○○分得之上開土地，係位於豐原市○○路
    六巷旁，該巷為既成巷道，雖為田埂路，惟通行無礙，並非
    袋地一節，已為上訴人乙○○○所不爭執，故兩造於訂立系
    爭遺產分割契約書時，並無再約定被上訴人應將分得之土地
    提供八米道路配額，以供上訴人出入之用。上訴人反訴之主
    張，核與系爭契約書書面之約定，不相符合，應無足採。
十、綜上所述；上訴人本於履行遺產分割契約法律關係，請求被
    上訴人應協同上訴人將原判決附圖二所示台中縣豐原市○○
    段五五九地號土地，編號三面積二五六．０二平方公尺、編
    號四面積二八．二八平方公尺、編號七面積０．六平方公尺
    、同段五五八地號土地編號九面積一五．二一平方公尺，總
    面積三００．二一平方公尺部分，提供為八米道路使用，為
    無理由，原審為上訴人敗訴之判決，核無不合，上訴意旨猶
　　執詞指摘原判決不當，求予廢棄改判，為無理由，應予駁回
  　。
、本案事實已臻明確，兩造其餘攻擊防禦方法，不足以影響本
    判決結果，爰不一一論述，併此敘明。
據上論結：本件上訴為無理由，依民事訴訟法第四百四十九條第
一項、第八十五條第二項，判決如主文。
中　　華　　民　　國　　94　　年　　8 　　月　　9 　　日
                    民事第四庭審判長法　官  黃斐君
                                    法　官  張鑫城
                                    法　官  張浴美
以上正本係照原本作成。
如對本判決上訴，須於收受判決送達後20日內向本院提出上訴書
狀，其未表明上訴理由者，應於提出上訴後20日內向本院提出上
訴理由書（須按他造人數附具繕本）。
上訴時應提出委任律師為訴訟代理人之委任狀。具有民事訴訟法
第466條之1第1項但書或第2項之情形為訴訟代理人者，另應附具
律師及格證書及釋明委任人與受任人有該條項所定關係之釋明文
書影本。
                                    書記官  謝雅惠
中　　華　　民　　國　　94　　年　　8 　　月　　10　　日
                                        　　　　　　　Ｂ
